最高法院刑事判決　　　　　　九十六年度台上字第二五二七號
上　訴　人　台灣高等法院台南分院檢察署檢察官
被　　　告　甲○○
　　　　　　　　　　4
上列上訴人因被告違反公職人員選舉罷免法案件，不服台灣高等
法院台南分院中華民國九十六年二月二十七日第二審判決（九十
五年度選上訴字第一三三六號，起訴案號：台灣台南地方法院檢
察署九十四年度選偵字第七二、一一六號），提起上訴，本院判
決如下：
    主  文
原判決撤銷，發回台灣高等法院台南分院。
    理  由
本件原判決以公訴意旨略以：被告甲○○為使台灣省台南縣議會
第十六屆議員選舉第四選區（佳里鎮、西港鄉、七股鄉）候選人
周賜海於此次縣議員選舉中能順利當選，竟基於對於有投票權之
人交付賄賂而約定其投票權為一定行使之故意，於民國九十四年
十一月二十九日晚間七時許，至吳金燕（另由檢察官為緩起訴處
分）位於台南縣七股鄉大潭村台潭一○三號住處，以每票新台幣
（下同）五百元之賄款，交付一千元之紙鈔一張與吳金燕，要求
具有投票權之吳金燕及其夫許忠義（由檢察官為緩起訴處分）投
票予登記九號之縣議員候選人周賜海而約定其投票權為一定之行
使，吳金燕亦基於受賄之故意於收受該賄款後，同意投票予周賜
海而許其投票權為一定之行使，吳金燕並將上情告知其夫許忠義
而一同收賄，未將上開一千元賄款退回。因認被告涉有修正前公
職人員選舉罷免法第九十條之一第一項投票行賄罪云云。經審理
結果，認為被告犯罪不能證明，因而撤銷第一審論處被告對於有
投票權之人交付賄賂，而約其投票權為一定之行使罪刑之判決，
改判諭知被告無罪，固非無見。
惟查：(一)客觀上為法院認定事實及適用法律之基礎之證據雖已調
查，而其內容尚未明瞭者，即與未經調查無異，如遽行判決，仍
屬應於審判期日調查之證據而未予調查之違法。原判決雖說明：
證人吳金燕於警詢先則供述：「被告來時現場除我及我先生外還
有長子及次子，嗣則供稱：當時我先生在睡覺，我大兒子先出去
，再叫我出去，被告就從口袋拿出一張一千元鈔票給我，說要給
我及我先生一人五百元要支持周賜海，我說考慮看看」，於偵查
中證述：「被告是把錢放在洗衣機上我再去拿起來，是一張一千
元之鈔票，我有回答說好啊就蓋給他，並有將此事告訴我先生，
他當時在床上，村長交付錢時，我兒子在旁邊他有看到也有聽到
，我先生沒有說什麼」；證人許忠義於警詢時供述：「係事後才
得知係一千元係被告所送，且並沒有承諾將投票給周賜海」，於
偵查中證述：「村長（即被告）來時我不知道，是我看到我太太
去黃昏市場買魚回來，我問他為何有錢買魚，他才說是村長拿一
千元丟在洗衣機上，因為我太太說沒錢所以不將錢退給村長」。
證人陳鴻展於警詢時先則供述：「被告是十一月二十九日十九時
五十分到我家說要找我爸，因我爸在睡覺，我媽就出來，當時有
我媽及我及我弟在場，被告就從口袋拿出一張一千元鈔票給我媽
媽，村長走了以後，我媽就有告訴我爸說村長給我們一千元」，
嗣又供稱：「被告帶二位小姐到我家，是我開的門，被告說要找
我爸，因我爸在睡覺，我媽就出來，被告就從口袋拿出一張一千
元鈔票給我媽媽，被告有說一千元給我父母一人五百元支持周賜
海，我媽說考慮看看」，於偵查中則改稱：「被告帶二位小姐到
我家，是我媽開的門，當時我在我媽旁邊，我弟及我爸在房間床
上，被告對我媽說，一票五百，就從口袋拿出錢來，拿了一張一
千元出來交給我媽，叫我媽投給周賜海，我媽的回答我聽的不是
很清楚，好像有說好，我對我弟說錢是放在洗衣機上」各等語，
是證人對於當日交付賄款一千元當時許忠義有無在場，或所交付
之賄款係放置於何處，或許忠義如何知悉賄款、有無同意投票支
持周賜海等重要情節，所述前後矛盾不一，難予遽採，參以吳金
燕、許忠義、陳鴻展於第一審審理中均翻異前詞，改稱被告並未
交付一千元賄選，從而許忠義、吳金燕、陳鴻展之陳述實不能作
為認定被告賄選之依據等語。惟衡之經驗法則，證人難免因時間
推移或人情壓力，致所證日趨保守，倘所證之基本事實並無不同
，似難以證人彼此間或證人本身前後所證不一，即謂其所證全部
不足採信。原審謂前揭證人先後所證並不一致，即逕認彼等所證
不足採信，似嫌速斷。究竟證人所證前後不一之原因為何？是人
情壓力，抑或如許忠義於第一審所供：「陳大華跟我說（檢舉獎
金）五十萬元，可讓我賺三十萬元」（見第一審卷第一二○頁）
，而為圖得檢舉獎金而串通檢舉人為不實之陳述？事實仍非明白
。原審未深入查證根究明白，遽行判決，顯有證據調查未盡之違
法。(二)公職人員選舉罷免法第九十條之一第一項之投票行賄罪，
係以對於有投票權之人，行求、期約或交付賄賂或其他不正利益
，而約其不行使投票權或為一定之行使為構成要件。所謂行求，
係指行賄人自行向對方提出賄賂或不正利益，以備交付，祇以行
賄者一方之意思表示為已足，不以受賄者之允諾為必要；所謂期
約，係指行賄者與受賄者雙方就期望而為約定於一定期間內交付
賄賂或利益，乃雙方意思已合致而尚待交付；所謂交付，係指行
賄者事實上將賄賂或不正利益交付受賄者收受之行為。而行求、
期約、交付行為，固屬不同之階段行為，然行賄者非必兼有該三
階段行為為必要，倘不經行求、期約階段，而逕行交付者，行賄
者成立何罪，應視收賄者與行賄者間有無不行使投票權或為一定
行使之意思合致為斷；如行賄者與受賄者間有意思合致，行賄者
固應成立交付賄賂罪，倘無此意思合致或被回絕時，行賄者仍成
立行求賄賂罪。本件原判決理由敘明：「證人許忠義、吳金燕、
陳鴻展雖均坦承有收受甲○○（被告）所交付之ㄧ千元賄款，但
亦證述證人許忠義係事後才得知一千元係甲○○所送，且證人許
忠義亦供稱並沒有承諾將投票給周賜海，證人吳金燕亦供稱僅說
考慮看看，則證人許忠義對於甲○○之用意何在，是否知悉，已
非無疑，遑論主觀上對該一千元之收受有何受賄之認識，足見證
人許忠義、吳金燕與贈送一千元者即被告間，並未具有對向合致
之收受賄賂犯意」云云（見原判決第六頁），而為被告有利之認
定。惟倘許忠義、吳金燕確有收受被告所交付之ㄧ千元賄款無訛
，能否謂彼等無投票權為一定行使之意思合致？而縱或無意思合
致，依其情節，其行為是否已該當於投票行賄罪之構成要件？原
判決以被告與許忠義、吳金燕間，並未具有對向合致之收受賄賂
犯意為諭知被告無罪之理由之一，而未就被告有無涉犯投票行賄
罪之構成要件加以論敘，委有判決適用法則不當之違背法令。檢
察官上訴意旨指摘原判決不當，非無理由，應認原判決有撤銷發
回更審之原因。
據上論結，應依刑事訴訟法第三百九十七條、第四百零一條，判
決如主文。
中　　華　　民　　國　九十六　年　　五　　月　　十　　日
                      最高法院刑事第四庭
                          審判長法官  莊　登　照
                                法官  洪　明　輝
                                法官  黃　一　鑫
                                法官  林　秀　夫
                                法官  徐　昌　錦
      本件正本證明與原本無異
                                      書  記  官
中　　華　　民　　國　九十六　年　　五　　月　 十五 　日
                                                Ａ
